臺灣彰化地方法院民事判決　九十一年度家訴字第四三號
　　原　　　告　己○○
　　訴訟代理人　張益隆律師
　　複代理人　　甲○○
　　被　　　告　庚○○
　　被　　　告　戊○○○
　　訴訟代理人　黃精良律師
　　複代理人　　子○○
　　　　　　　　乙○○
　　被　　　告　丑○○
　　　　　　　　丙○○
　　　　　　　　辛○○
　　訴訟代理人　丁○○
　　兼右一被告
　　訴訟代理人　壬○○　　　住.
　　被　　　告　癸○○　　　住.
右當事人間請求分割遺產事件，於中華民國九十三年四月十三日言詞辯論終結，本院
判決如左：
    主    文
兩造公同共有坐落彰化縣溪湖鎮○○段第五十七、五十九地號、地目均為建，面積分
別為貳拾平方公尺、參佰壹拾貳平方公尺之兩筆土地，准予分割，由原告己○○、被
告庚○○、被告戊○○○、被告丑○○按應繼分比例各五分之一，被告丙○○、被告
辛○○、被告癸○○、被告壬○○按應繼分比例各二十分之一保持分別共有。
原告其餘之訴駁回。
訴訟費用由原告負擔五分之二，餘由兩造按應繼分比例負擔。
    事    實
甲、原告方面：
  一、聲明：
  （一）兩造共同繼承被繼承人楊仲熙所有如附表所示之遺產，准予分割。
  （二）右遺產分割方法：如附圖所示
    １．坐落彰化縣溪湖鎮○○段第五十六、五十八地號兩筆土地所有權應有部分二
        分之一，於變賣後，按兩造之應繼分比例分配價金。
    ２．坐落同地段第五十七、五十九地號二筆土地、地目均為建，面積分別為二十
        平方公尺、三百一十二平方公尺，先予合併後分割，由原告己○○、被告戊○○○、丑○○各以應有部分三分之一，分別共有取得附圖所示Ｂ、Ｄ、Ｉ
        、Ｈ、Ｆ、Ｎ部分面積一九九平方公尺之土地；附圖所示Ｍ、Ｌ、Ｊ、Ｋ部
        分面積一三三平方公尺之土地由被告庚○○、丙○○、辛○○、癸○○、壬○○共同取得。
    ３．坐落前揭四筆土地上未辦建物保存登記之建物二幢，其中門牌彰化縣溪湖鎮
        ○○街二六一號（舊門牌為二十三號）磚造兩層樓房面積二五六．五平方公
        尺，由原告己○○、被告丑○○、戊○○○各取得所有權應有部分三分之一
        共有；門牌彰化縣溪湖鎮○○街二六三號（舊門牌為二十五號）磚造一層樓
        房，面積四四．六平方公尺由被告庚○○取得所有權應有部分二分之一，丙○○、辛○○、壬○○、癸○○各取得應有部分八分之一共有。
  二、陳述：
  （一）本件被繼承人楊仲熙於民國（下同）六十四年十一月二日亡故，被繼承人之
        配偶楊洪月於六十三年四月十六日死亡，被繼承人生有七男五女計十二名子
        女，其中長男楊呆於十七年七月十八日（日據時代昭和三年七月十八日）死
        亡、次男楊水旺於二十七年十二月十六日（昭和十三年十二月十六日）死亡
        、三男楊有於二十二年七月二十七日（昭和八年七月二十七日）死亡、五男
        楊園於二十六年二月二十日（昭和十二年二月二十日）死亡、七男富田勝三
        於三十三年四月十二日（昭和十九年四月十二日）死亡、長女楊桂香於十六
        年六月十三日（昭和二年六月十三日）死亡、四女富田智子於三十四年九月
        二十五日（昭和二十年九月二十五日）死亡，均未有子嗣，且於被繼承人死
        亡前亡故，是被繼承人之遺產，由庚○○、楊俊男、戊○○○、丑○○及己○○等五人共同繼承。其中，繼承人楊俊男業於九十年三月十日死亡，是楊
        俊男就本件繼承遺產之應繼分，由其配偶丙○○及其子辛○○、壬○○、癸○○共同繼承，此有繼承系統表及戶籍謄本可稽。准此，本件遺產繼承之應
        繼分為原告己○○、被告丑○○、戊○○○及庚○○各五分之一，被告丙○○、辛○○、壬○○、癸○○各二十分之一，合先敘明。
  （二）被繼承人楊仲熙遺有：
    １．土地部分：坐落(1)彰化縣溪湖鎮○○段第五十七、五十九地號土地兩筆，權
        利範圍全部，(2)同地段第五十六、五十八地號兩筆共有土地所有權應有部分
        均為二分之一，(3)彰化縣溪湖鎮○○段第二六一及東寮段第四五三、四五四
        地號三筆土地，權利範圍全部。
    ２．建物部分：坐落前揭彰化縣溪湖鎮第五十六、五十七、五十八及五十九地號
        四筆土地上之未辦理保存登記之建物二幢，即門牌號碼彰化縣溪湖鎮○○里
        ○鄰○○街二十三號、磚造二層樓房、面積二五六．五平方公尺，與門牌彰
        化縣溪鎮○○里○鄰○○街二十五號，磚造一層樓房，面積四四．六平方公
        尺。此有財政部台灣省中區國稅局核發之遺產稅逾核課期間案件同意移轉證
        明書所列遺產明細足憑。而前揭遺產，土地部分(3)即坐落彰化縣溪湖鎮○○
        段第二六一，東寮段第四五三、四五四地號三筆土地業經徵收，已於九十一
        年五月十日領得徵收補償款，經全體繼承人同意就該項土地徵收補償款按各
        繼承人應繼分分配完峻，是該三筆土地之土地徵收補償款已非本件遺產分割
        訴訟之範圍。
    ３．第五十七、五十九地號目前是前開二棟未保存登記的房子坐落在上方，第五
        十六、五十八地號還有跟其他共有人共有中。
  （三）民法第一千一百五十一條、第一千一百六十四條規定「繼承人有數人時，在
        分割遺產前，各繼承人對於遺產全部為公同共有」、「繼承人得隨時請求分
        割遺產，但法律另有規定或契約另有訂定者，不在此限」。本件，兩造共同
        繼承之土地四筆及地上建物兩幢，為公同共有，既無法律限制不得分割，當
        事人間亦無約定不許分割，是原告與被告等經協議分割不成，依上揭法律規
        定，自得訴請分割。
  （四）本件遺產依法為公同共有，性質上亦屬共有物之分割，依民法第八百三十條
        第二項規定，公同共有物分割之方法，除法律另有規定外，應依關於共有物
        分別之規定，是依同法第八百二十四條第二項規定，原告請求分割方案為：
    １．前揭彰化縣溪湖鎮○○段第五十七地號土地，地目建，面積二十平方公尺，
        與同地段第五十九地號土地，地目建，面積三百一十二平方公尺，此二筆土
        地先予合併後，以原物按應繼分比例，如附圖所示Ｂ、Ｄ、Ｉ、Ｈ、Ｆ、Ｎ
        部分面積一九九平方公尺，分歸由原告、被告戊○○○、丑○○三人共同取
        得（如按應繼分各人五分之一計算，第五十七、五十九地號面積合計三一二
        平方公尺，原告與丑○○、戊○○○應分別共有取得一九九‧二平方公尺（
        即３１２×３／５＝１９９‧２）），附圖所示之Ｍ、Ｌ、Ｊ、Ｋ部分面積
        一三三平方公尺，分歸由被告庚○○、丙○○、辛○○、癸○○、壬○○共
        同取得（如按其應繼分計算，係共同取得一三二‧八平方公尺（即３１２×
        ２／５＝１３２‧８））。
    ２．前揭同地段第五十六地號及第五十八地號二筆土地所有權應有部分各二分之
        一，業經訴外人陳舜卿訴請分割共有土地，並經鈞院以八十四年度重訴字第
        四六號民事判決，准予變價分割確定在案。是就該二筆土地，請求變價分割
        後所得之價金，按各繼承人應繼分分配之。
    ３．前揭未辦理保存登記之地上建物二幢，其中門牌彰化縣溪湖鎮○○街二十三
        號磚造二層樓房一幢，面積二五六．五平方公尺，由原告己○○及被告丑○○、戊○○○分別共有，即丑○○、戊○○○、己○○各取得所有權應有部
        分三分之一；而門牌彰化縣溪湖鎮○○街二十五號磚造一層樓房，面積四四
        ．六平方公尺由被告庚○○取得所有權應有部分二分之一，丙○○、辛○○
        、癸○○、壬○○各取得應有部分八分之一共有。
  （五）按共有物分割之方法，不能協議決定者，法院得因任何共有人之聲請，命為
        (1)以原物分配於各共有人(2)變賣共有物，以價金分配於各共有人，民法第八
        百二十四條第二項規定著有明文。本件兩造共同繼承之四筆土地上，有二幢
        未辦理建物保存登記之建物，所提分割方案以原告及被告丑○○、戊○○○
        各以所有權應有部分三分之一，依分別共有取得門牌彰化縣溪湖鎮○○街二
        十三號建物，因該建物座落係橫跨於同地段第五十七、第五十九地號二筆土
        地，就該二筆土地為合併分割後，原告等取得之前揭建物仍將占有部分由被
        告庚○○等人因分割而取得附圖所示Ｍ、Ｌ、Ｊ、Ｋ部分土地，為兼顧雙方
        利益及保存建物之完整利用，爰就原告與被告戊○○○、丑○○等人分別共
        有之前揭建物所占用被告庚○○等人分得之土地部分，依占用之面積給付相
        當於租金之金額予被告庚○○等人，其相當於租金之數額依土地法第一百零
        五條準用同法第九十七條第一項之規定，以占用之土地申報總價年息百分之
        十計算，是項土地使用期間以原告及被告戊○○○、丑○○等人取得該建物
        所有權起，五年為期，一俟期限屆滿，原告等人願自動拆屋還地；或由被告
        庚○○、丙○○、辛○○、癸○○及壬○○等人取得門牌彰化縣溪湖鎮○○
        街二十三號建物是二層樓房，但現由被告庚○○在使用，而原告及被告戊○○○、丑○○各以所有權應有部分三分之一，分別共有門牌彰化縣溪湖鎮○○街廿五號建物是一層樓，就被告庚○○等人取得之前揭平和街廿三號建物
        占用原告及被告戊○○○、丑○○分別共有如附圖所示Ｂ、Ｄ、Ｉ、Ｈ、Ｆ
        、Ｎ土地之部分，依占用面積給付相當於租金之金額予原告及被告戊○○○
        、丑○○等人，是項土地使用期間，亦以五年為期，期限屆滿則由被告庚○○等人自動拆屋還地。倘上揭原物分配之分割方法有難期兼顧雙方利益及公
        平之可能，爰請依前引民法第八百二十四條第二項規定，由鈞院依職權變賣
        該二幢建物，而以價金分配予全體共有人，亦即如無法現物分割的話請求變
        價分割。目前二棟房子由被告庚○○、丙○○在使用。原告未曾住在前開建
        物。
  （六）被告庚○○另主張原告己○○及被告丑○○已分別於六十四年十二月二十九
        日及同年月二十六日拋棄本件遺產之繼承云云。惟查，拋棄繼承應於知悉其
        得繼承之時起二個月內以書面向法院為之。並以書面通知因其拋棄而應為繼
        承之人，民法第一千一百七十四條第二項有明文規定，本件被告庚○○僅提
        出原告及被告丑○○之印鑑證明書及遺產繼承權拋棄書，縱該等文書為真正
        ，惟繼承人如未於繼承之日起二個月內具狀向法院聲明拋棄繼承，依法仍不
        發生拋棄繼承之效力，是原告及被告丑○○仍具有繼承權。對文書之真正不
        爭執，但原告認為拋棄應向法院辦理認可。當時未向法院辦理拋棄繼承之聲
        明，推其原因，係因原告與被告丑○○、庚○○等人協議，由被告庚○○給
        付三百九十萬元予原告及被告丑○○，原告及被告丑○○始拋棄繼承，惟被
        告庚○○並未依協議履行給付三百九十萬元，故原告及被告被告丑○○僅提
        出印鑑證明及拋棄書，並未依法向法院為拋棄繼承之聲明，是原告就本件遺
        產仍有繼承之權利。
  三、證據：提出地籍圖騰本一件、繼承系統表一件、戶籍謄本十五張、財政部臺灣
      省中區國稅局遺產稅逾核課期間案件同意移轉證明書影本一件、彰化縣政府辦
      理溪湖鎮都市計畫工程用地徵購業戶具領補償費聯單影本二件、土地登記謄本
      四份、彰化縣稅捐稽徵處員林分處房屋稅籍證明書影本二件。
乙、被告方面：
 壹、被告庚○○部分：
  一、聲明：駁回原告之訴。
  二、陳述：
  （一）最高法院七十一年台上字第九三號判決要旨「遺產之分割雖應對於全部遺產
        為之，但如經全體繼承人之同意，仍非不得就其中一部份先為分割。」可見
        遺產分割除非經全體同意外，不得就一部分之遺產分割。最高法院五十九年
        台上字第六八一號判決要旨「又未辦理保存及共有登記之房屋，共有人非不
        得請求分割，惟一棟之房屋，先問是否適合於原物分割，果適於原物分割，
        原告非不得一併請求被告協同就各取得部分辦理保存登記及交付，且登記亦
        非原物分割判決之生效要件，不過非經登記不得處分而已。」系爭建物並未
        辦保存登記，遺產分割既屬處分之一種，則依民法第七百五十九條「因繼承
        於登記前已取得不動產物權者，非經登記，不得處分其物權」之規定。原告
        即不能請求建物部分遺產之分割，而遺產分割既需以全部之遺產為分割之標
        的，不能就一部之遺產為分割，則原告所請求之遺產分割方法，即屬不合法
        ，被告不同意就土地部分先行分割，也不同意合併分割。
  （二）按民法第一千一百五十一條規定「繼承人有數人時，在分割遺產前，各繼承
        人對於遺產全部為公同共有」，此即同法第八百二十七條第一項所稱「依法
        律規定」而發生之公同共有關係。此項公同共有關係之消滅，除繼承人依法
        請求分割遺產（民法第一千一百六十四條）外，應經繼承人全體之同意。由
        公同共有而變更為分別共有，雖亦係屬消滅公同共有關係原因之一，惟並非
        分割共有物，自應經繼承人全體之同意，此亦即土地登記規則第二十九條第
        一項後段規定合法繼承人為二人以上，就被繼承人之土地，「經繼承人全體
        同意者，得申請為分別共有之登記」之理由所在。繼承人中之一人或數人訴
        請他繼承人就公同共有之遺產辦理分別共有登記，於法尚屬無據。查題研討
        意見以甲說為當。請參閱台南地方法院所提出之法律問題及討論之意見，結
        論及司法院第一廳之研究意見，故原告請求遺產分割，請求變成為分別共有
        ，顯然違法。
  （三）民法在十九年十二月二十六日國民政府制訂公布，二十年五月五日施行，當
        時有關拋棄繼承權之規定是繼承人得拋棄其繼承權，前項拋棄應於知悉其得
        繼承之時起二個月以內書面向法院親屬會議或其他繼承人為之，迨七十四年
        六月三日總統令修正為拋棄應於知悉其得繼承之時起二個月內以書面向法院
        為之，並以書面通知因其拋棄而應為繼承之人，但不能通知者不在此限，可
        見在七十四年六月三日以前拋棄繼承權，不限於向法院為之即私下向其他繼
        承人為之即可，原告及被告丑○○於先父楊仲熙在六十四年十一月二日死亡
        後之六十四年十二月二十九日及同年月二十六日即曾出具印鑑證明書及在成
        年人遺產繼承權拋棄書上簽名蓋章，向其他繼承人聲明願意拋棄繼承權，當
        時拋棄繼承是由代書辦理的且有核發的證明，此有印鑑證明書及成年人遺產
        繼承拋棄書可證，是其繼承權早已喪失，其提出本件遺產分割之訴，顯然欠
        缺權利保護要件，查眾所皆知，印鑑證明是戶政事務所核發之公文書，依民
        事訴訟法第三百五十五條第一項「文書，依其程式及意旨得認作公文書者，
        推定為真正。」之規定即應認為內容為真正，而原告及丑○○又出具成年人
        遺產繼承權拋棄書並蓋章其上，請鈞院將該二種文件請調查局鑑定。對於文
        書日期部分，一份是六十四年，一份是八十一年，是因為六十四年那次沒有
        辦成，八十一年原告又提出一次，該次被告不同意。
  （四）被告查不出來彰化縣溪湖鎮○○街二十三號是哪一棟，可能是被告在住。目
        前所有的房子都有在使用。二棟房子的門牌都是二十五號，後經門牌整編被
        告現在住的房子門牌是二百六十三號。丑○○出嫁後已經不住在這裡，楊清
        梅也不住在這裡。
  （五）同意分別共有。
  三、證據：提出成年人遺產繼承權拋棄書影本一件、彰化縣鹿港鎮戶政事務所印鑑
      證明影本一件、臺灣省台北縣警察局三峽鎮戶政事務所人民印鑑證明書影本一
      件。
 貳、被告丙○○方面：
  一、聲明：駁回原告之訴。
  二、陳述：不同意分割，意見與被告庚○○同。若要分割，同意分別共有，但不同
      意合併分割。被告有使用前開建物。被告目前住在和平街二六一號，所以被告
      住的房子之前應該是二十五號。目前癸○○、壬○○與被告同住，辛○○則已
      遷到埤頭鄉居住。
 參、被告癸○○方面：
  一、聲明：駁回原告之訴。
  二、陳述：被告不同意分割，因認為女生不應該繼承。若要分割，同意分別共有，
      但不同意合併分割。被告目前有使用前開建物，目前門牌是和平街二六一號。
 肆、被告壬○○方面：
  一、聲明：駁回原告之訴。
  二、陳述：不同意分割。若要分割，同意分別共有，但不同意合併分割。如果可以
      的話，被告希望能向他們三人買持分，儘量保持房子得完整性。
 伍、被告辛○○方面：
  一、聲明：駁回原告之訴。
  二、陳述：以前的事情因為當時被告年紀小並不清楚。不同意原告之請求，也不同
      意分割，希望維持共有。若要分割，同意分別共有，但不同意合併分割。被告
      居住在埤頭鄉，不清楚該建物門牌。
 陸、被告戊○○○方面：
  一、聲明：同意原告之請求。
  二、陳述：同意原告的分割方案。第五十六、五十八地號兩筆的土地與人共有，以
      前兩造告過要變價分割，案號為鈞院八十四年重訴字第四六號，被告希望能變
      價分割；第五十七、五十九二筆土地是兩造共有人共有，被告希望五十九號土
      地原物分割，五十七號土地變價分割，也同意合併分割。被告也同意分割為分
      別共有。
 柒、被告丑○○方面：
     被告丑○○未於言詞辯論期日到場，亦未提出任何書狀，作何聲明或陳述。
丙、本院依職權勘驗現場並囑託彰化縣溪湖地政事務所實施測量，另依職權調閱本院
    八十四年度重訴字第四六號民事卷宗。
    理    由
一、被告丑○○未於言詞辯論期日到場，核無民事訴訟法第三百八十六條各款所列情
    形，爰依原告之聲請，由其一造辯論而為判決。
二、本件原告主張被繼承人楊仲熙於六十四年十一月二日亡故，被繼承人之配偶楊洪
    月於六十三年四月十六日死亡，被繼承人生有七男五女計十二名子女，其中長男
    楊呆於十七年七月十八日（日據時代昭和三年七月十八日）死亡、次男楊水旺於
    二十七年十二月十六日（昭和十三年十二月十六日）死亡、三男楊有於二十二年
    七月二十七日（昭和八年七月二十七日）死亡、五男楊園於二十六年二月二十日
    （昭和十二年二月二十日）死亡、七男富田勝三於三十三年四月十二日（昭和十
    九年四月十二日）死亡、長女楊桂香於十六年六月十三日（昭和二年六月十三日
    ）死亡、四女富田智子於三十四年九月二十五日（昭和二十年九月二十五日）死
    亡，均未有子嗣，且於被繼承人死亡前亡故，是被繼承人之遺產，由庚○○、楊
    俊男、戊○○○、丑○○及己○○等五人共同繼承。其中，繼承人楊俊男業於九
    十年三月十日死亡，是楊俊男就本件繼承遺產之應繼分，由其配偶丙○○及其子
    辛○○、壬○○、癸○○共同繼承，是本件遺產繼承之應繼分為原告己○○、被
    告丑○○、戊○○○及庚○○各五分之一，被告丙○○、辛○○、壬○○、癸○○各二十分之一等情，有原告提出之繼承系統表及戶籍謄本為證。雖被告庚○○
    辯稱原告及被告丑○○於先父楊仲熙在六十四年十一月二日死亡後之六十四年十
    二月二十九日及同年月二十六日即曾出具印鑑證明書及在成年人遺產繼承權拋棄
    書上簽名蓋章，向其他繼承人聲明願意拋棄繼承權，是彼等繼承權早已喪失等語
    ，並提出有印鑑證明書及成年人遺產繼承拋棄書為證，原告則另抗辯繼承人如未
    於繼承之日起二個月內具狀向法院聲明拋棄繼承，依法仍不發生拋棄繼承之效力
    ，是原告及被告丑○○仍具有繼承權等語。查被告庚○○提出之原告及被告丑○○之印鑑證明書，其上記載之日期均為六十四年十二月間，而按民法在七十四年
    修正以前，當時有關拋棄繼承權之規定雖係繼承人得拋棄其繼承權，其拋棄應於
    知悉其得繼承之時起二個月以內書面向法院、親屬會議或其他繼承人為之，然被
    告庚○○提出之上開印鑑證明書僅能證明原告及被告丑○○之印鑑為何，並不能
    證明原告及被告丑○○有向法院、親屬會議或其他繼承人為拋棄繼承之意思。至
    被告庚○○雖又提出成年人遺產繼承拋棄書為證，惟其上書立之時間為八十一年
    六月二十八日，然被繼承人楊仲熙於六十四年十一月二日即已亡故，故原告及被
    告丑○○斯時始提出拋棄繼承，顯已逾越拋棄繼承需在知悉得繼承時起二個月之
    期間限制，再者，我國民法於七十四年已修正為拋棄應於知悉其得繼承之時起二
    個月內以書面向法院為之，並以書面通知因其拋棄而應為繼承之人，但不能通知
    者不在此限，惟本院依職權查詢結果，原告及被告被告丑○○二人並未向本院聲
    明拋棄繼承，是原告及被告丑○○之拋棄繼承顯然於法未合，自不生拋棄繼承之
    效力。是被告庚○○抗辯原告及被告丑○○已無繼承權等語，顯然無據，堪認原
    告此部分之主張為真實。雖被告癸○○又抗辯女生不應該繼承等語，然按我國民
    法第一千一百三十八條規定遺產繼承人，除配偶外，依左列順序定之：（一）直
    系血親卑親屬。（二）父母。（三）兄弟姊妹。（四）祖父母，我國民法並未規
    定只有男性繼承人有繼承權，故被告癸○○抗辯女生不應該繼承等語，顯然無據
    。
三、又原告主張被繼承人楊仲熙死亡後留下之遺產有：
    １．土地部分：座落(1)彰化縣溪湖鎮○○段第五十七、五十九地號土地兩筆，權
        利範圍全部，(2)同地段第五十六、五十八地號兩筆共有土地所有權應有部分
        均為二分之一，(3)彰化縣溪湖鎮○○段第二六一及東寮段第四五三、四五四
        地號三筆土地，權利範圍全部。
    ２．建物部分：座落前揭彰化縣溪湖鎮○○段第五十六、五十七、五十八及五十
        九地號四筆土地上之未辦理保存登記之建物二幢，即門牌號碼彰化縣溪湖鎮
        ○○里○鄰○○街二十三號、磚造二層樓房、面積二五六．五平方公尺，與
        門牌彰化縣溪鎮○○里○鄰○○街二十五號，磚造一層樓房，面積四四．六
        平方公尺。而前揭遺產，土地部分(3)即座落彰化縣溪湖鎮○○段第二六一，
        東寮段第四五三、四五四地號三筆土地業經徵收，已於九十一年五月十日領
        得徵收補償款，經全體繼承人同意就該項土地徵收補償款按各繼承人應繼分
        分配完峻，是該三筆土地之土地徵收補償款已非本件遺產分割訴訟之範圍。
    ３．第五十七、五十九地號目前是前開二棟未保存登記的房子座落在上方，第五
        十六、五十八地號還有跟其他共有人共有中，惟已經本院八十四年度重訴字
        第四號判決准予變價分割確定等情，業據原告提出財政部台灣省中區國稅局
        遺產稅逾核課期間案件同意移轉證明書影本一件、彰化縣政府辦理溪湖鎮都
        市計畫工程用地徵購業戶具領補償費聯單影本二件、土地登記謄本四份、彰
        化縣稅捐稽徵處員林分處房屋稅籍證明書影本二件為證，且經本院依職權調
        閱本院八十四年度重訴字第四六號民事卷宗，經核無訛，復為被告所不爭執
        ，堪認原告此部分之主張亦為真實。
四、按繼承人得隨時請求分割遺產。但法律另有規定或契約另有訂定者，不在此限，
    民法第一千一百六十四條定有明文。又按民法第一千一百六十四條所定之遺產分
    割，係以遺產為一體，整個的為分割，而非以遺產中個個財產之分割為對象，亦
    即遺產分割之目的在遺產公同共有關係全部之廢止，而非個個財產公同共有關係
    之消滅。上訴人既依民法第一千一百六十四條規定訴請分割遺產，除非依民法第
    八百二十八條、第八百二十九條規定，經全體公同共有人同意，僅就特定財產為
    分割，否則依法自應以全部遺產為分割對象，最高法院八十八年台上字第二三八
    七號判決可資參照。本件被告庚○○抗辯系爭建物並未辦保存登記，遺產分割既
    屬處分之一種，則依民法第七百五十九條「因繼承於登記前已取得不動產物權者
    ，非經登記，不得處分其物權」之規定，原告即不能請求建物部分遺產之分割，
    而遺產分割既需以全部之遺產為分割之標的，不能就一部之遺產為分割，則原告
    所請求之遺產分割方法，即屬不合法，被告不同意就土地部分先行分割等語。然
    查，本院認為遺產分割固應以整體遺產之分割為原則，然非不能容許有例外之情
    形，上開最高法院之判決認為經全體公同共有人同意，得僅就特定財產為分割，
    即屬例外之一，而本件遺產中未辦理保存登記之建物二幢，即門牌號碼彰化縣溪
    湖鎮○○里○鄰○○街二十三號與門牌彰化縣溪鎮○○里○鄰○○街二十五號，
    既未保理保存登記，依民法第七百五十九條規定非經登記不得處分，而分割遺產
    性質上又屬處分行為之一種，故應認為系爭二筆建物依法不得分割。然若因系爭
    二筆建物依法不得分割而導致被繼承人全體之遺產不得分割，顯屬不公平，且有
    礙於繼承人對於遺產所有權之行使，故本院認為本件雖有二筆建物依法不得分割
    之情形，揆諸上開最高法院八十八年台上字第二三八七號判決之精神，應容許本
    件為分割遺產應就全體遺產為分割之例外情形之一，即本件其他遺產仍得繼續分
    割。是被告庚○○抗辯本件原告所請求之遺產分割，即屬不合法等語，尚無理由
    。
五、本件被繼承人如理由第二點所示之遺產中，扣除已徵收即坐落彰化縣溪湖鎮○○
    段第二六一號，同鎮○○段第四五三、四五四地號三筆土地及依法不得分割之二
    筆未辦理保存登記之建物，再扣除已經分割完畢之彰化縣溪湖鎮○○段第五十六
    、五十八地號兩筆共有土地，剩餘尚未分割且得分割之遺產即為彰化縣溪湖鎮○○段第五十七、第五十九地號兩筆土地。雖原告訴之聲明主張彰化縣溪湖鎮○○
    段第五十六、五十八地號兩筆共有土地於變賣後，應按兩造之應繼分比例分配價
    金，惟此二筆土地既已經本院八十四年度重訴字第四六號民事判決准予變賣，並
    應按共有人之應有部分比例分配價金確定，則原告於本件再次主張分割此部分遺
    產，顯然欠缺訴之利益，依法顯然無據，原告請求分割此部分遺產之部分，應予
    駁回。又系爭門牌號碼彰化縣溪湖鎮○○里○鄰○○街二十三號及二十五號兩筆
    建物既未辦理保存登記而無法分割處分已如前述，故原告起訴請求分割此部分之
    遺產亦屬無據，應併予駁回。
六、按公同共有物分割之方法，除法律另有規定外，應依關於共有物分割之規定，民
    法第八百三十條第二項定有明文。又按繼承人將公同共有之遺產，變更為分別共
    有，係使原公同關係消滅，另創設繼承人各按應有部分對遺產有所有權之新共有
    關係。其性質應仍屬分割共有物之處分行為。故該遺產如係不動產，繼承中一人
    或數人除經全體繼承人同意外，非先為全體繼承人之利益，辦理公同共有之繼承
    登記（土地登記規則第三十一條第一項）後，依民法第七百五十九條之規定，應
    不得逕行請求將該遺產變更為分別共有登記，最高法院八十五年度台上字第一八
    七三號判決可資參照。本件被告庚○○抗辯依據台南地方法院所提出之法律問題
    討論之意見及司法院第一廳之研究意見，認為原告請求遺產分割，請求變成為分
    別共有，顯然違法等語。惟查被告庚○○所提出之法律問題乃係指繼承人中之一
    人或數人，起訴請求判決他繼承人應逕就被繼承人之土地或建物，按兩造應繼分
    比例，協同原告辦理分別共有之繼承登記，是否應予准許，是該案係未經先終止
    公同共有關係或分割遺產即逕行起訴請求他繼承人辦理分別共有之繼承登記，與
    本件係經過分割遺產之而予分割為分別共有之情形有所不同，故被告庚○○所提
    出之法律問題討論之意見及司法院第一廳之研究意見自不足以拘束本院。又本院
    審酌原告對於彰化縣溪湖鎮○○段第五十七及五十九地號坐二筆土地之分割方案
    ，主張如附圖所示Ｂ、Ｄ、Ｉ、Ｈ、Ｆ、Ｎ部分歸原告及被告陳楊青梅與丑○○
    分別共有，惟查如附圖所示Ｎ部分與其他Ｂ、Ｄ、Ｉ、Ｈ、Ｆ部分並不相連，中
    間相隔著其餘被告分得之土地，而Ｎ部分本身又僅為一三角形狀之土地，面積又
    僅為０．００三０公頃，如此分割結果，將不利於對於如附圖所示Ｎ部分土地之
    利用。況且依據原告之分割方案，涉及須合併分割，而被告庚○○、丙○○、辛○○、壬○○、癸○○等人又不同意合併分割，故本院認為原告此部分之分割方
    案並不可採。又系爭兩筆土地上目前坐落門牌號碼彰化縣溪湖鎮○○里○鄰○○
    街二十三號及二十五號兩筆未辦保存登記之建物，而此兩筆建物目前又由被告庚○○、丙○○、辛○○、壬○○、癸○○等人使用中，故系爭二筆土地若予以變
    價分割或者原物分割，一方面因土地上尚有他人建物存在，將降低土地變賣之價
    格甚或可能乏人問津，另一方面將使建物使用人及土地所有人不同，讓二筆建物
    屆時可能面臨拆屋還地之問題，徒增法律糾紛，故本院認變賣分割及原物分割之
    方案均不適當。由於被告等人皆表示同意分割為分別共有，再者，系爭二筆土地
    分割為分別共有後，與系爭二筆建物（尚未分割，仍屬公同共有）之所有人實際
    上仍屬相同，較能減少法律糾紛，故本院認為對於彰化縣溪湖鎮○○段第五十七
    及五十九地號二筆土地應按兩造應繼分比例分割為分別共有，爰判決如主文所示
    。
七、按敗訴人之行為，按當時之訴訟程度為伸張或防衛權利所必要者，因該行為所生
    之費用，法院得酌量情形命勝訴之當事人負擔其一部，民事訴訟法第八十一條第
    二款著有明文。系爭遺產因兩造無法達成分割協議，原告因而提起訴訟，被告於
    訴訟進行中所提出之法律抗辯，為其伸張及防衛權利所必要，且兩造亦因系爭財
    產之分割而均蒙其利，依上開說明，本院認分割遺產之訴訟費用應由兩造按應繼
    分比例負擔始為公平；其餘原告主張應分割彰化縣溪湖鎮○○段第五十六、五十
    八地號兩筆共有土地及系爭未辦理保存登記之二筆建物部分，則無理由，此部分
    訴訟費用應由原告負擔，爰諭知如主文第三項所示
八、據上論結，本件原告之訴為一部有理由，一部無理由，依民事訴訟法第三百八十
    五條第一項前段、第七十九條前段、第八十一條第二款、第八十五條第一項但書
    判決如主文。
中　　　華　　　民　　　國　　九十三　　年　　　四　　　月　　二十七　　日
　　　　　　　　　　　　　　　　　　臺灣彰化地方法院家事法庭
　　                                    法　　　官　詹秀錦
右為正本係照原本作成
如對本判決上訴須於判決送達後二十日內向本院提出上訴狀
                                        法院書記官　楊美芳
中　　　華　　　民　　　國　　九十三　　年　　　四　　　月　　二十七　　日
